【裁判字號】    96,重訴,367
【裁判日期】    970613
【裁判案由】    拆屋還地
【裁判全文】
臺灣板橋地方法院民事判決             96年度重訴字第367號
原      告    甲○○
              乙○○
共      同
訴訟代理人    張玲綺律師
              黃捷琳律師
被      告    丙○○
兼訴訟代理人  丁  ○
上列當事人間請求拆屋還地等事件，經本院於民國97年5月30日
言詞辯論終結，判決如下：
    主  文
被告丁○應將坐落台北縣三重市○○段第一二九三、一二九九地
號土地上，如附圖所示斜線部分，面積合計四十八點０五平方公
尺之建物（門牌號碼：台北縣三重市○○○街一０三號；其中第
一層建物面積為三十一點０九平方公尺，第二層建物面積為三十
三點六二平方公尺）拆除，將上開台北縣三重市○○段第一二九
三地號土地如附圖所示斜線部分面積六點五八平方公尺返還原告
甲○○，將上開台北縣三重市○○段第一二九九地號土地如附圖
所示斜線部分面積四十一點四七平方公尺返還原告乙○○。
被告丁○應將給付原告甲○○新臺幣壹萬伍仟零伍拾伍元，及自
民國九十七年二月一日起，至返還前項所示台北縣三重市○○段
第一二九三地號土地之日止，按月給付原告甲○○新臺幣貳佰伍
拾壹元。
被告丁○應將給付原告乙○○新臺幣玖萬肆仟捌佰捌拾參元，及
自民國九十七年二月一日起，至返還第一項所示台北縣三重市○○段第一二九九地號土地之日止，按月給付原告乙○○新臺幣壹
仟伍佰捌拾壹元。
原告其餘之訴駁回。
訴訟費用由被告丁○負擔。
    事實及理由
一、原告主張：緣坐落台北縣三重市○○段第1293地號土地為原
    告甲○○所有，坐落同段第1299地號土地為原告乙○○所有
    ，上開第1293、1299地號土地（下稱系爭土地）均為公共設
    施保留地，卻長期遭人占用從事不法行業，原告原等待政府
    徵收該等土地，是此前並未對土地占用人為拆屋還地之主張
    ，惟因近屢遭台北縣政府以土地所有權人未盡土地管理人應
    維持土地合法使用之義務為由，而予以課罰，不得不提起本
    件拆屋還地訴訟。而查被告丁○所有，門牌號碼台北縣三重
    市○○○街103 號之未保存登記建物，未經原告同意，而無
    權占用原告所有系爭土地如附圖所示斜線部分，面積48.05
    平方公尺（其中第1 層面積為31.09 平方公尺，第2 層面積
    為33.62 平方公尺），已妨害原告就系爭土地所有權之行使
    ，爰依民法第767 條規定，請求被告丁○拆屋還地；又上開
    被告丁○所有之建物，現為被告丁○及其女兒即被告丙○○
    居住使用，故原告並依民法第767 條規定，請求被告丙○○
    、丁○自上開建物內遷出。另依不當得利之法律關係，請求
    被告丁○給付自92年2 月1 日起至將系爭土地返還原告之日
    止，按系爭土地歷年申報地價百分之10計算之不當得利等語
    。併為聲明：(一)被告丁○、丙○○應自坐落台北縣三重市○○段第1293、1299地號土地上，如附圖所示斜線部分，面積
    合計48.05 平方公尺（其中第1 層面積為31.09 平方公尺，
    第2層 面積為33.62 平方公尺）之建物遷出。(二)被告丁○應
    將前項建物拆除，將前項所示系爭第1293地號土地騰空返還
    原告甲○○，將前項所示系爭第1299地號土地騰空返還原告
    乙○○。(三)被告丁○應給付原告甲○○新臺幣（下同）37,
    637 元，及自民國97年2 月1 日起至返還前項系爭第1293地
    號土地之日止，按月給付原告甲○○627 元。(四)被告丁○應
    給付原告乙○○237,208 元，及自民國97年2 月1 日起至返
    還前項系爭第1299地號土地之日止，按月給付原告甲○○3,
    953 元。
二、被告則以：坐落系爭土地之門牌號碼台北縣三重市○○○街
    103 號房屋原為被告丁○之母親所有，系爭土地於被告丁○
    小時候，係被告丁○之父親向地主黃仁志承租來耕作，上開
    房屋為被告丁○之父親所蓋，最早是因養豬所以蓋房子來居
    住兼養豬，後來因淹水所以有申請拆掉重蓋，也是被告丁○
    之父親出錢重蓋，房子拆掉重蓋是在20幾年前，後來由被告
    丁○繼承，其他兄弟均拋棄，所以上開房屋是被告丁○個人
    的，現係被告丁○與家人即太太及女兒被告丙○○居住，被
    告丙○○是被告丁○之家屬，跟著被告丁○住在上開房屋中
    。上開房屋興建已久，而且被告有向原告承租，後來原告有
    來解除契約，但是已經解除10多年了。因為上開房屋在租約
    終止之前就坐落在系爭土地上。當時承租土地時，原告有口
    頭答應讓被告住到政府徵收時，但是現在卻要被告提前搬走
    ，被告認為並不合理等語資為抗辯，併為答辯聲明：原告之
    訴駁回。
三、查系爭第1293地號土地為原告甲○○所有，系爭第1299 地
    號土地為原告乙○○所有，權利範圍均為全部，有原告提出
    之系爭土地登記謄本在卷可稽，堪信屬實。又原告主張系爭
    土地遭被告丁○所有門牌號碼台北縣三重市○○○街103 號
    之2 層樓建物無權占用如附圖所示斜線部分，面積合計48.0
    5 平方公尺（其中建物第1 層面積為31.09 平方公尺，第2
    層面積為33.62 平方公尺，上開第1 、2 層建物重疊占用系
    爭第1299地號土地之面積為16.66 平方公尺），該房屋現為
    被告丁○與女兒即被告丙○○居住使用，已據本院赴現場勘
    驗明確，並囑託台北縣三重地政事務所測量屬實，有勘驗筆
    錄及如附圖所示之複丈成果圖在卷可稽（見本院卷(二)第92至
    94頁、第95至96頁、第123 頁），並有台北縣三重地政事務
    所97年3 月19日北縣重地字第0970003666號函附卷可證（見
    本院卷(二)第123 頁），復為被告所不爭執，亦堪信為真實。
四、按所有人對於無權占有或侵奪其所有物者，得請求返還之。
    對於妨害其所有權者，得請求除去之。有妨害其所有權之虞
    者，得請求防止之。民法第767 條定有明文。本件原告所有
    之系爭土地如附圖所示斜線部分有遭被告丁○之前開房屋占
    用之事實，為被告所不爭執。被告雖以：前開房屋係被告丁○之父親生前向原告承租系爭土地來耕作所興建，並非無權
    占用等前揭前詞為辯，並提出耕地租約影本一紙為證（見本
    院卷(二)第31頁）。然原告主張該租賃關係早於78年間已合法
    終止一節，為被告自認在卷，且原告所提出之系爭土地登記
    謄本，亦無耕地租約之登載。是被告丁○之父親前縱因承租
    系爭土地而於系爭土地上興建前開房屋，然於系爭土地租賃
    關係終止時，依民法第455 條規定，承租人負有返還租賃物
    之義務，故是時前開房屋占用系爭土地已無正當之權源，被
    告丁○自負有將前開房屋拆除，將系爭土地返還原告之義務
    。是被告上開所辯，自不足採。至被告另辯稱：原告曾口頭
    答應讓被告居住到政府徵收系爭土地之時一節，然為原告所
    否認，被告復未能提出證據證明，所辯亦無足採。從而，原
    告本於所有權人之地位，依民法第767 條規定訴請被告丁○
    將占用系爭土地如附圖所示斜線部分之建物拆除，將系爭第
    1293、1299地號土地分別返還原告甲○○、乙○○，於法有
    據，應予准許。又原告另聲明請求被告丁○應自系爭土地上
    之前開房屋遷出部分，查本件原告本於系爭土地之所有物返
    還請求權請求被告丁○應將前開房屋拆除，將系爭土地返還
    原告既有理由，是被告丁○應自前開房屋遷出乃其應將前開
    房屋拆除，將系爭土地返還原告之當然結果，意即已包含於
    原告請求被告丁○拆屋還地之聲明內，自毋庸就此另為請求
    。再原告另主張被告丙○○亦居住於前開房屋內，而無權占
    用系爭土地，故一併聲明請求被告丙○○自前開房屋遷出部
    分，經查：被告丙○○為被告丁○之女，有被告丙○○戶籍
    謄本附卷可稽，且其係基於被告丁○之家屬身分而居住於前
    開台北縣三重市○○○街103 號建物內，業據被告陳明在卷
    （見本院卷(二)第163 頁）。而按民法第1122條規定：「稱家
    者，謂以永久共同生活為目的而同居之親屬團體。」，同法
    第1123條第1 、2 項規定：「家置家長。」、「同家之人，
    除家長外，均為家屬。」，本件被告丙○○為被告丁○之家
    屬，而基於共同生活關係，隨同被告丁○居住於前開房屋內
    ，應屬占有輔助人，依民法第942 條規定，僅被告丁○為占
    有人。是原告一併請求被告丙○○自前開房屋遷出，顯非正
    當（最高法院82年度台上字第3057號裁判要旨參照）。其此
    部分請求，應予駁回。
五、次按，無法律上之原因而受利益，致他人受損害者，應返還
    其利益，為民法第179 條前段所明定。又無權占有他人土地
    ，可能獲得相當於租金之利益，復為社會通常之觀念（最高
    法院61年台上字第1695號判例參照）。被告丁○既因無權占
    有系爭土地而受有利益，致原告受有相當於租金之損害，原
    告自得依不當得利之法律關係，請求被告丁○給付相當於租
    金之利益。再按，城市地方房屋之租金，以不超過土地及其
    建築物申報總價年息10% 為限，土地法第97條第1 項定有明
    文，上開規定依同法第105 條規定，於租用基地建築房屋準
    用之。而上開土地法之規定，僅係為就城市地方建築物之基
    地租用約定之租金限制其最高額而設。再按：土地法施行法
    第25條規定，土地法第97條第1 項所謂土地及建物之總價額
    ，土地價額依法定地價，建築物價額依該管直轄市或縣市地
    政機關估定之價額。另依土地法第148 條規定，土地所有權
    人依本法所申報之地價，為法定地價。是土地法第97條第1
    項所謂土地申報價額即指該土地之申報地價而言。經查，系
    爭第1293、1299地號2 筆土地，自91年迄今，歷年申報地價
    均為每平方公尺11,440元，業經本院向台北縣三重地政事務
    所查明，有該所97年4 月3 日北縣重地價字第0970004537號
    函附卷可參（見本院卷(二)第136 頁）。本院審酌系爭第1293
    、1299地號土地依原告主張為公共設施保留地，並位於三重
    都市計劃之「計劃道路用地」範圍內，原告等待政府徵收中
    ，此為被告所不爭執，並有原告提出之台北縣政府94年6 月
    3 日北府城開字第0940422880號函影本附卷可參（見本院卷
    (一)第15頁）；又依被告所陳，系爭土地位於台北縣三重市○○○路靠近河堤處，附近多為低矮平房與住家，並沒有什麼
    大樓等語，並為原告所是認，被告丁○之前開房屋占用系爭
    土地，並與家人共同居住使用等利用系爭土地之經濟價值及
    所受利益等情，認本件原告以系爭土地申報地價10 %為計算
    相當於租金之不當得利之計算標準尚屬過高，應以系爭土地
    申報地價4%為計算標準，方屬適當。又被告丁○前開房屋占
    用原告甲○○所有系爭第1293地號土地之面積為6.58平方公
    尺，占用原告乙○○所有系爭第1299地號土地之面積為41.4
    7 平方公尺【計算式：24.51+33.62-16.66 （第1 、2 層建
    物重疊部分）=41.47）。是以，被告丁○應給付原告甲○○
    、乙○○自92年2 月1日 起相當於租金之不當得利數額如下
    ：
  (一)應給付原告甲○○之數額：
    1.自92年2 月1 日起至97年1 月31日止計5 年，共應給付15
      ,055 元 。
     【計算式：11,440元×6.58平方公尺×4%×5 年=15,055元
      （元以下四捨五入）】
    2.自97年2 月1 日起至返還系爭第1293地號土地之日止，應
      按月給付251元。
     【計算式：11,440元×6.58平方公尺×4%÷12=251元（元
       以下四捨五入）】
  (二)應給付原告乙○○之數額：
    1.自92年2 月1 日起至97年1 月31日止計5 年，共應給付94
      ,883 元 。
     【計算式：11,440元×41.47 平方公尺×4%×5 年=94,883
       元（元以下四捨五入）】
    2.自97年2 月1 日起至返還系爭第1299地號土地之日止，應
      按月給付1,581元。
     【計算式：11,440元×41.47 平方公尺×4%÷12=1,581 元
      （元以下四捨五入）】
六、綜上所述，原告依民法第767 條及不當得利法律關係，請求
    被告丁○應將占用系爭土地如附圖斜線部分所示之建物拆除
    ，將系爭第1293、1299地號土地分別返還原告甲○○、乙○○，並分別給付原告甲○○、乙○○如前項所示自91年2 月
    1 日起至返還系爭土地之日止，按系爭土地申報地價4%計算
    之相當於租金之不當得利數額，為有理由，應予准許。逾上
    開範圍之請求，則無理由，應予駁回。
七、本件事證已臻明確，兩造所為之其他主張、陳述並所提之證
    據，經審酌後，均認與本件判決之結論無礙，爰不一一論述
    ，併此敘明。
據上論結，本件原告之訴為一部有理由、一部無理由，依民事訴
訟法第79條，判決如主文。
中    華    民    國    97    年    6     月    13    日
                  民事第一庭    法  官  黃信樺
以上正本係照原本作成
如對本判決上訴，須於判決送達後20日內向本院提出上訴狀
中    華    民    國    97    年    6     月    13    日
                                書記官  李佳靜


司法院資訊處製作；財團法人民間司法改革基金會備份。
